【裁判字號】    95,台抗,72
【裁判日期】    950223
【裁判案由】    因貪污聲請再審
【裁判全文】
最高法院刑事裁定                九十五年度台抗字第七二號
    抗  告  人  甲○○
                        號4樓.
上列抗告人因貪污案件，不服台灣高等法院台中分院中華民國九
十四年十一月二十二日駁回其聲請再審之裁定（九十四年度聲再
字第二一三號），提起抗告，本院裁定如下：
    主  文
抗告駁回。
    理  由
本件抗告人甲○○聲請再審意旨略以：抗告人因貪污罪，經台灣
高等法院台中分院（下稱原審）判處有期徒刑九年九月、褫奪公
權六年，減為有期徒刑六年六月、褫奪公權四年四月後（九十二
年度重上更(二)字第二九一號），嗣經最高法院駁回上訴（九十四
年度台上字第四六四三號）確定在案。茲發現下列確實新證據：
（一）台灣台北地方法院檢察署八十五年偵字第七八五三號，八
十五年六月五日偵訊筆錄，李兆泰供述：「沒有行賄」、「伊擔
任彰化縣調查站線民五、六年……在彰化縣調查站的筆錄，是交
差，應付心理，這事（民國七十九年五月九日、五月十日在調查
局的筆錄），是他們（指彰化縣調查站）寫好筆錄，讓我簽名，
這事是擴充起來……」。又李兆泰八十四年七月十四日偵訊時之
身分是檢舉人，是證人，但台北市調查處，未經合法傳喚，亦未
經拘提之合法程序強自機場帶至台北市調查處調查、進而偵訊，
而且是疲勞訊問，顯係違背法定程序，所取得之證據，應無證據
能力，然原法院不但未依職權調查判決，不說明不調查之理由，
反而依該違反法定程序，違法拘提，疲勞訊問之筆錄，作為論罪
之依據。是故，台灣台北地方法院檢察署八十五年六月五日偵訊
筆錄，應屬新證據。（二）台灣台北地方法院檢察署八十五年偵
字第七八五三號，八十五年八月九日偵訊筆錄，檢察官綜合八十
五年六月五日、八十五年六月十三日及該次對質偵訊筆錄，總結
訊問李兆泰稱：「以前指證，實在否？」，李兆泰無言以對，終
於坦承：「以前指證，都是我虛構的」。然原法院明知有此偵訊
筆錄，卻完全不調查，不交代理由，草率結案。是故台灣台北地
方法院檢察署八十五年八月九日之偵訊筆錄，絕對是新證據，不
容以自由心證理由抹殺之。（三）原法院前審九十年八月一日之
訊問筆錄，認定係在林肯大廈十一樓被告住所內行賄新台幣（下
同）二十萬元，理由唯一憑據，係李兆泰在上訴審調查中證稱：
「行賄都在被告十一樓，第一次也是，第一次打牌的二十萬元是
向我借的……」等語。完全是截頭去尾，從中摘取李兆泰語意不
清的話而已。原審不但不調查，尚截頭去尾，故意漏掉前審筆錄
所記載：「第一次打牌，是在七樓，第一次打牌是二十萬元，是
向我借的，不是賄款」。更漏掉前審法官再質問之筆錄，前審法
官問：「錢為何不在十一樓借，而要在七樓借？」，李兆泰竟理
直氣壯回答：「因為最危險的地方，最安全，且在七樓時，被告
才提起借錢之事」。原審未忠實引用前審之筆錄，而是去頭去尾
，不實引用，顯逾越自由心證之範圍，違反證據裁判之原則。（
四）原審事實認定係在十一樓被告住宅內交付的，與判決理由所
引據之前審筆錄之實際內容，根本不相同，係理由矛盾之違法。
又原審事實認定：「第一次交賄二十萬元，係在被告林肯大廈十
一樓住家」。然原判決理由在第八頁、第十三頁說明，證人李兆
泰於調查之初即證述：「第一次二十萬元，是在同棟大樓，陳姓
住戶打牌，被告以買車為由要我先付二十萬元，佯稱借款，其人
並不曉得等語如上述」，「因而未在被告家中交付，亦不悖常情
」、「又被告李兆泰就第一次交付之二十萬元究係賄款或係借款
先後所述雖不一，然其於原審已證述：行賄情節在調查站訊問時
間較近，所述較確實」。則原審引用前審李兆泰所供其中語音不
清一句話，做為事實認定，即有矛盾。是故前審九十年八月一日
訊問筆錄，絕對是新證據。（五）台灣台北地方法院檢察署八十
五年六月十三日第三次偵訊時，李兆泰、詹媛旭、吳安全全員堅
決否認有行賄之情事。李兆泰坦承：「詹媛旭他先拿五萬元的律
師費，我已先幫他們請律師，另詹媛旭知道我開古董店、酒店生
意不好，所以陸續向他借五十五萬元」。詹媛旭亦坦承：「我有
借李兆泰六十萬元，他有陸續還我」、「我去市調處，曾講一些
話，我按李兆泰的講法而講」。吳安全亦翻供坦承：「六十萬元
是交詹媛旭」、「八十四年七月十五日在市調處內偵訊時，所說
六十萬元分二、三次送交到李兆泰古董店，不對的」、「是一次
交給詹媛旭六十萬元」等語。八十八年九月十五日訊問時詹媛旭
稱：「我以前住在李兆泰家，都有金錢來往」、「（問：有無超
過幾十萬元？）幾十萬的有幾次」。八十九年三月二十九日法官
提示錄音帶，李兆泰稱：「這之前審理中我已經看過了，我不否
認這些內容…」。上開三人偵訊陳述已完全推翻在彰化縣調查站
、台北市調查處及八十四年七月十五日第一次偵訊之初供。原審
僅憑詹媛旭一句話：「當時我沒有錢，我與我女兒都住在我姊夫
家，不可能借錢給姊夫」。原審完全不調查，僅憑詹媛旭家窮，
主觀認定「有罪認定」之推測，而認為犯罪應係由被告所為，明
顯違反證據裁判之原則，新證據足以動搖原判決所認定之事實，
爰依刑事訴訟法第四百二十條第一項第六款之規定聲請再審云云
。
按證據之取捨及其證明力之判斷，屬於事實審法院之職權，苟其
所為之判斷，並不違背經驗法則及論理法則，即不能任意指為違
背法令，而執為合法之再審理由。而認定犯罪事實所憑之證據，
並不以直接證據為限，間接證據亦包括在內，審理事實之法院綜
合卷內之直接、間接證據，本於推理作用，於通常一般之人均不
致有所懷疑，得確信其為真實之程度者，即非不得據之為有罪之
認定；又證人之陳述有部分前後不符，或相互間有所歧異時，究
竟何者為可採，法院仍得本其自由心證予以斟酌，非謂一有不符
或矛盾，即應認其全部均為不可採信，若其基本事實之陳述，果
與真實性無礙時，仍非不得予以採信；另有罪之判決書，對於被
告有利之證據不採納者，固應記載其理由。然所謂有利於被告之
證據，係指該證據倘予採納，得以推翻原判決所確認之事實，而
得據以為不同之認定為斷。且法院採信同一證人之部分證言時，
當然排除其他部分之證言，此為法院取捨證據法理上之當然結果
，縱疏未於判決理由內說明捨棄他部分證言之理由，仍於判決本
旨無生影響。原確定判決論處抗告人連續依據法令從事公務之人
員，對於職務上之行為，收受賄賂罪刑，係綜合證人李兆泰、詹
媛旭、吳安全之證詞，吳安全向第一商業銀行草屯分行貸款六十
八萬元明細表及員工消費性貸款徵信簡表，吳水源押票回證，台
灣台中地方法院七十八年度訴字第一四五四號判決等直接、間接
證據，本於推理作用，確信其為真實之程度，而為有罪之認定，
並非單採證人李兆泰、詹媛旭、吳安全之證詞為論斷之依據。其
中關於證人詹媛旭究竟有無借給李兆泰六十萬元？李兆泰與抗告
人打牌及交付賄款，究係在林肯大廈十一樓抑七樓？其交付予抗
告人之二十萬元，究係借款抑賄款？李兆泰、詹媛旭、吳安全於
法務部調查局台北市調查處、彰化縣調查站及偵查、審判中先後
供述不一，究以何者為可採？法務部調查局台北市調查處拘提李
兆泰是否合法？有無以疲勞訊問方式取供？其所取得之證據，有
無證據能力？均屬原審取捨證據及證據證明力判斷職權之合法行
使，其所為判斷，尚無悖乎一般經驗法則，自不得指為違法，據
為提起再審之適法理由；另證人李兆泰於偵查中翻供：「以前指
證，都是我虛構的……沒有在七十九年一月初交付二十萬元給被
告，沒有在一月中又交付三十萬元，沒有在一月二十日以麻將賭
債抵十萬元……」等語，該等供詞並不足以推翻原判決所確認之
事實，而得據以為不同之認定。原判決縱未於判決理由內特加說
明，仍無違背法令可言，亦不得據為提起再審之合法理由。復按
因發見確實之新證據，足認受有罪判決之人應受無罪、免訴、免
刑或輕於原判決所認罪名之判決者，得聲請再審，固為刑事訴訟
法第四百二十條第一項第六款所明定。惟所謂「發現確實之新證
據」，係指該證據於事實審法院判決前業已存在，為法院、當事
人所不知，不及調查斟酌，至其後始行發現，且就證據本身形式
觀察，固不以絕對不須經過調查程序為條件，但必須顯然可認為
足以動搖原有罪之確定判決，而為受判決人無罪、免訴、免刑或
輕於原判決所認罪名之判決者為限。抗告人所提出之台灣台北地
方法院檢察署八十五年偵字第七八五三號，八十五年六月五日、
八月九日偵訊筆錄、原審九十年八月一日訊問筆錄等證據，雖未
於偵查、審判中委任律師閱卷，不知該等筆錄之內容，但為原審
法院所知悉，並非嗣後始行發現，自不具嶄新性條件，且就該等
證據本身形式觀察，顯然不足以動搖原有罪之確定判決，而為受
判決人無罪、免訴、免刑或輕於原判決所認罪名之判決，均與刑
事訴訟法第四百二十條第一項第六款所規定之「發現確實之新證
據」要件不符，原法院因而裁定駁回抗告人再審之聲請。經核於
法並無違誤。抗告意旨仍憑己見執陳詞，漫加指摘原裁定違法，
非有理由，應予駁回。
據上論結，應依刑事訴訟法第四百十二條，裁定如主文。
中    華    民    國  九十五  年    二    月  二十三  日
                      最高法院刑事第二庭
                          審判長法官  紀  俊  乾
                                法官  黃  正  興
                                法官  陳  東  誥
                                法官  劉  介  民
                                法官  郭  毓  洲
      本件正本證明與原本無異
                                      書  記  官
中    華    民    國  九十五  年    三    月    一    日
                                                    ｍ


司法院資訊處製作；財團法人民間司法改革基金會備份。
